【裁判字號】    97,上,17
【裁判日期】    970624
【裁判案由】    清償債務
【裁判全文】
臺灣高等法院臺南分院民事判決  97年度上字第17號    
上  訴  人  第一商業銀行股份有限公司
法定代理人  張兆順  
訴訟代理人  謝明憲  
            鄭曉東    律師
            魏緒孟    律師
被 上訴 人  施默川  
            施順德  
            施文波  
            黃美蓮  
            黃琬珺  
            黃李美女
            黃東山  
            黃昭堂  
            黃輝正  
            黃雅秀  
            黃杏萍  
            黃雅莉  
            黃雅鈺  
            黃東賢  
上14人共同
訴訟代理人  李勝雄    律師
複 代理 人  蘇新竹    律師
被 上訴 人  黃東茂  
上列當事人間請求清償債務事件，上訴人對於中華民國96年12月
10日臺灣臺南地方法院第一審判決（96年度訴字第399號）提起
上訴，本院於97年6月10日言詞辯論終結，判決如下：
    主  文
原判決廢棄。
上廢棄部分，被上訴人應連帶給付上訴人新台幣壹佰玖拾肆萬伍
仟元，及附表所示之利息、違約金。
第一、二審訴訟費用由被上訴人連帶負擔。
    事  實
甲、上訴人方面：
一、聲明：求為判決：(一)原判決廢棄。(二)上廢棄部分，被上訴人
    應連帶給付上訴人新台幣（下同)1,945,000元，及附表所示
    之利息、違約金。(三)第一、二審訴訟費用由被上訴人連帶負
    擔。
二、陳述：除與原判決記載相同者，茲引用之外，補稱略以：
（一）本件2張借據上黃蔡玉雲之印文為真正：證人黃東茂於原
      審證稱：係伊母親黃蔡玉雲將印章交付伊保管，伊再持用
      以蓋在借據上等語，參以鈞院函調之黃蔡玉雲民國 (下同
      )74年3月25日存款印鑑卡及83年9月3日、83年9月12日取
      款條上之「黃蔡玉雲」印文，與本件2張借據上之印文相
      符，足證黃蔡玉雲之印文為真正。被上訴人等於原審起初
      雖否認黃蔡玉雲印文之真正，惟嗣已於書狀中承認係黃東
      茂拿黃蔡玉雲之印章去蓋，亦即被上訴人等亦承認本件借
      據上黃蔡玉雲之印文為真正。然此事實為兩造不爭執，原
      判決竟忽視之，而認為借據上黃蔡玉雲印文非真正云云，
      似有違誤。
（二）黃蔡玉雲係明知且同意本件借款：黃蔡玉雲除本件2筆借
      款，及一審卷中所提出之另筆940萬元之借款外，其在七
      股鄉農會尚有下列借款：81年8月29日借款30萬元、
      81年9月4日借款30萬元、83年8月12日借款100萬元、
      83年9月12日借款300萬元、84年3月13日借款60萬元，
      本筆借款於85年4月30日展期。上開至之借款，其經
      辦人均非黃東茂，顯不可能任由黃東茂再冒黃蔡玉雲之名
      義借款，足證上開借款程序完全合法，黃蔡玉雲均係親自
      辦理，應無疑義。按黃蔡玉雲辦理至之借款時（特別
      是本件借款之後的、兩筆借款），豈會不知其之前總
      借款金額為若干？亦即黃蔡玉雲必然知悉本件之借款，殊
      為明確。上開5筆借款申請書上所蓋之印章亦與其戶政印
      鑑章、農會印鑑章、940萬元借據章及本件2紙借據章完全
      相同，其中之300萬元借款，與本件之100萬元借款，日
      期均為83年9月12日，惟該筆300萬元借款已清償完畢，足
      證黃蔡玉雲係於同日一起辦理此2筆借款，堪信黃蔡玉雲
      對本件於同日辦理之100萬元借款，必係知情且同時辦理
      ，被上訴人及證人黃東茂指黃蔡玉雲不知情云云，即不足
      採。次按黃蔡玉雲既明知83年9月12日之借款，則其對於
      同月份之另筆200萬元借款（即83年9月3日之200萬元借款
      ) ，顯不可能不知情，因本件借款擔保之抵押債權額有其
      上限（一般而言，係設定金額之八成為上限），黃蔡玉雲
      辦理本件2筆借款時，必然明知總借款額，否則焉能無限
      制借款？足見黃蔡玉雲對該筆200萬元之借款，亦係知情
      。況依黃蔡玉雲00000000000000號帳戶明細表所示，其中
      有「果菜款」、「電話費」、「農保費」、「敬老金」、
      「老農津貼」等多筆金額出入之紀錄，足見該帳戶應係黃
      蔡玉雲本人常使用之帳戶，其應知帳戶（存摺）中款項出
      入情形（特別是：電話費及農保費係自動轉帳支出，若帳
      戶內無足額之入款，即會透支，故此帳戶之餘額，必經黃
      蔡玉雲時常檢查是否足夠，故同樣登載在存摺中之本件20
      0萬元、100萬元入款，黃蔡玉雲必然知情）。則黃東茂證
      稱黃蔡玉雲不知本件借款云云，顯屬不實，不足採信。又
      上開至之借款申請書上黃蔡玉雲之印文與本件2張借
      據上印文，以肉眼觀察完全相符，益證本件借據上黃蔡玉
      雲之印文為真正。
（三）以下5枚黃蔡玉雲之印章（印文）相同：74年3月25日七股
      農會存款印鑑章、81年12月31日黃蔡玉雲940萬元借據上
      之印章、81年1月28日黃蔡玉雲戶政印鑑章、83年9月3日
      黃蔡玉雲200萬元借據上之印章、83年9月12日黃蔡玉雲10
      0萬元借據上之印章。基上印章相符之情形，足證明本件
      借據2紙上之黃蔡玉雲印文為真正。又黃東茂於原審證稱
      940萬元借款：「該借據是我當見證人，上面的指模確實
      是我母親的，940萬元的借據不是我經辦」，足見該枚印
      章一直由黃蔡玉雲自行保管使用，因此辦理940萬元借款
      時須黃蔡玉雲出面；再黃蔡玉雲於81年1月28日辦理戶政
      機關印鑑章變更登記時，係由黃蔡玉雲親自到戶政機關辦
      理，因此在「印鑑變更登記申請書」上並無「代理人」之
      記載，又黃蔡玉雲於88年7月14日再次變更戶政機關印鑑
      章，亦係由其本人親自辦理。故其「印鑑變更登記申請書
      」上係由本人蓋指印，亦無「代理人」之記載，又黃蔡玉
      雲於88年8月31日亦赴七股鄉農會辦理存摺印鑑卡之變更
      登記，亦係由其按指印辦理，綜上，足見黃蔡玉雲之戶政
      印鑑章及農會印鑑章，均係由其自行保管，故於變更時即
      由其親自辦理。證人黃東茂雖證稱其母親黃蔡玉雲之印章
      由其保管，借款時伊直接拿母親印章去蓋云云，顯與事實
      不符，黃東茂顯係為迴護其親戚而故為偏袒之證詞，不足
      採信。又本件2筆借款，均係由黃蔡玉雲持其自行保管之
      印章辦理，而非由黃東茂盜蓋其母親之印章，即屬可信。
（四）黃東茂證稱：係伊未經黃蔡玉雲同意，且黃蔡玉雲不知情
      ，由伊自行持黃蔡玉雲交伊保管之印章蓋在本件之借據上
      云云，因其證詞有如下重大瑕疵，不可採信：黃東茂證稱
      ：本件2張借據「係伊經辦」，故伊冒名盜蓋黃蔡玉雲之
      印章而借款云云，惟前揭至之借款，均非黃東茂經辦
      ，故不發生冒名之事，且黃蔡玉雲必然知悉本件借款，已
      如前述，則其證詞不實，不足採信。黃東茂證稱本件借款
      之抵押不動產所有權「是我母親的」乙情，惟該抵押不動
      產所有權人是黃昭堂，足見其證言不實。又由此事實足證
      黃昭堂亦屬知情。黃東茂證稱：伊於88年8月31日替黃蔡
      玉雲辦理農會印鑑變更登記云云，惟該次變更之經辦並非
      黃東茂，且留有指紋，渠顯無能力一人獨辦此項手續，故
      其證言不實。黃東茂證稱：伊於88年7月14日幫黃蔡玉雲
      辦理戶政印鑑遺失變更登記云云，惟七股戶政事務所回函
      檢附之印鑑變更登記申請書上，並未有代理人之記載，而
      是由當事人（黃蔡玉雲）親自按指印申請，則黃東茂證詞
      亦屬不實。黃東茂證稱：黃蔡玉雲在七股鄉農會「都是用
      同一顆印章」云云，惟黃蔡玉雲在七股農會存款印鑑卡上
      之印文，與黃東茂承認為真正之940萬元借據上之印文，
      二者顯然不同，足見其證詞不實。黃東茂對於如何取得黃
      昭堂之印章？如何蓋在本件借據上？黃昭堂有無將印鑑章
      交渠保管？等重要事項，一再陳述矛盾，並更正陳述，足
      證明其所言不實。
（五）黃昭堂應負連帶保證責任：黃昭堂在本件2張借據上之印
      文，與其承認真正之300萬元借據上之印文，經原審法官
      勘驗，二者相符，則黃昭堂之印文為真正，均堪認定。黃
      東茂證稱：黃昭堂有回來辦理他自己的300萬元借款云云
      ，顯見該枚印章非由黃東茂保管，又該枚印章與本件2張
      借據上黃昭堂之印章相符，則黃昭堂必係親自辦理本件借
      據之連帶保證手續，或自己同意將印章交付黃東茂持以使
      用，即應負連帶保證責任。況本件借款之抵押不動產所有
      權人為黃昭堂，足見其必然同意提供不動產設定抵押權供
      擔保，自不得於事後推稱不知情或未同意。又黃東茂稱要
      在黃昭堂母親忌日所用之紙錢上蓋黃昭堂之印章云云，此
      與台灣風俗實不相容，不知是否當地特有習俗？此應由其
      舉證證明之。
（六）又原判決認黃東茂無須甘冒刑責之風險而為偽證，故其證
      詞可採云云，惟黃東茂因背信等案件經鈞院以88年上易字
      第136號刑事判決判刑，該刑事判決之犯罪事實卻不包含
      本件借款，故被上訴人辯稱：黃東茂就本件已被判刑云云
      ，並非實在。再黃東茂之連續背信、偽造文書犯行，可能
      因同一案件而為前案刑事確定判決效力所及，況且已逾追
      訴權時效，故黃東茂於本件原審審理時雖證稱: 伊冒用伊
      母黃蔡玉雲名義借款云云，仍得免受刑事訴追，其證詞將
      使其親戚（被上訴人等）脫免債務追償，則其關於盜蓋印
      章之證詞確有偏頗之虞，不足採信，況其證詞瑕疵甚多且
      鉅，實無足信其所言為真。
（七）被上訴人等辯稱：黃蔡玉雲之印章係遭黃東茂盜蓋云云，
      其證據方法為黃東茂在一審之證詞，惟上訴人已證明黃東
      茂之證詞有重大瑕疵，與事實不符，不可採信，且進一步
      證明黃蔡玉雲之印鑑章一直在伊本人自行保管中，並非交
      由黃東茂保管。又黃蔡玉雲平日均有使用00000000000000
      號帳戶，不可能不知悉本件之2筆借款款項撥入該帳戶之
      事實，且黃蔡玉雲於83年9月12日同時在七股農會辦理300
      萬元、100萬元等2筆借款，其中300萬元借款已清償，足
      證黃蔡玉雲對100萬元借款，不可能不知情。綜上所陳，
      被上訴人所舉關於盜蓋印章之證據尚有瑕疵，而上訴人所
      述卻可證明黃蔡玉雲應係知悉且同意借款，本件即無盜蓋
      印章之情事，黃蔡玉雲應負消費借貸之清償責任。又被上
      訴人等辯稱：本件借據未按黃蔡玉雲指印，故非黃蔡玉雲
      親自辦理，且轉帳傳票上應係黃東茂筆跡，故應係黃東茂
      假借其母名義而為借款云云，惟借據上雖無指印，但有兩
      造不爭執為真正之黃蔡玉雲印文，又轉帳傳票上非黃東茂
      筆跡，而應係轉帳承辦人陳清絢筆跡，故被上訴人意圖指
      黃東茂一手遮天，一人獨辦多項借款流程，以遂其假借母
      親名義之借款目的，即非實在，不可採信。又被上訴人稱
      ：借款本息係黃東茂清償云云，惟黃蔡玉雲與黃東茂係母
      子關係，黃蔡玉雲借款後，是否將款項交付黃東茂使用？
      或是否由蔡東茂清償本息？此涉及其母子間之約定，但與
      黃蔡玉雲知悉且同意借款之事實無關。又上訴人於原審96
      年5月3日開庭時，當庭將遲延利息之利率減縮為5%，本件
      上訴狀附表所載利息之利率9.5%，應予減縮至5%。
三、證據：除援用原審提出者外，補提七股鄉農會農貸申請書1
    紙、擔保借款申請書2紙、無擔保借款申請書3紙為證，並聲
    請向台南縣七股鄉農會調取原該農會存戶黃蔡玉雲於該農會
    信用部設立帳號00000000000000號帳戶之：(1)88年8月31日
    「以前」之存款印鑑卡；(2)該帳戶自83年9月1日起至89年6
    月12日止之出入明細表；(3)83年9月份之全部取款條。
乙、被上訴人施默川、施順德、施文波、黃東賢、黃美蓮、黃東
    山、黃琬珺、黃李美女、黃杏萍、黃雅鈺、黃輝正、黃雅秀
    、黃雅莉、黃昭堂等14人方面：
一、聲明：求為判決：(一)上訴駁回。(二)訴訟費用由上訴人負擔。
    (三)如受不利判決，被上訴人等願供擔保，請准宣告免為假執
    行。
二、陳述：除與原判決記載相同者，茲引用之外，補稱略以：
（一）緣上訴人主張借款人黃蔡玉雲分別於83年9月3日及83年9
      月12日邀同被上訴人黃昭堂及黃東茂為連帶保證人向上訴
      人借款2筆，本金分別為2,000,000元及1,000,000元，並
      有借據及撥款傳票各2紙為證，詎上開借款自89年6月12日
      即未依約攤還本息，尚欠上訴人本金共1,945,000元及利
      息、違約金等，被上訴人既分別為黃蔡玉雲之繼承人及連
      帶保證人等，自應負清償之責云云。然本件主債務並不存
      在，被上訴人等無需負清償責任: (1)按「當事人互相表示
      意思一致者，無論其為明示或默示，契約即為成立。」民
      法第153條第1項定有明文。同法第167條亦規定：「代理
      權係以法律行為授與者，其授與應向代理人或向代理人對
      之為代理行為之第三人，以意思表示為之。」又按「證人
      為不可代替之證據方法，如果確係在場聞見待證事實，而
      其證述又非虛偽者，縱令證人與當事人有親屬、親戚或其
      他利害關係，其證言亦非不可採信。」最高法院著有53年
      台上字第2673號判例參酌。本件被上訴人即本2筆借貸之
      經手人黃東茂於96年10月7日在原審審理時證稱：「（問
      ：83年9月3日及9月12日分別由借款人黃蔡玉雲向銀行借
      款，是否有印象？）（提示本件借據二紙）這2紙借據是
      我負責經辦放款，借款人名義人是我母親黃蔡玉雲，但實
      際上借款人是我。」「（問：你有無經過你母親同意？）
      沒有。」「（問：你母親是否知道你向銀行借款？）不知
      道。因為本件設定抵押不動產所有權是我母親，所以我就
      以我母親的名義向銀行借款，我沒有告訴我母親用他的名
      義借款。」「（問：這兩張借款上黃蔡玉雲的簽名是何人
      所簽？印章何人所蓋？）名字是我簽的，印章是我蓋的。
      因為我跟我母親住在一起，我母親將他的印章存摺交給我
      保管，所以我直接拿他的印章去蓋章。」黃東茂雖同為本
      件之被上訴人，然本件之貸款手續，皆為其經手承辦，其
      本即在場聞見；且黃東茂上開證詞無非自認其涉犯偽造文
      書等罪，若所言非真，一般人怎肯甘冒刑事追訴之危險，
      而為不利己之證言。故參酌最高法院53年台上字第2673號
      判例意旨，黃東茂之證詞自可採信。(2)上訴人於書狀指稱
      黃蔡玉雲另有其他至等借款經辦人均非黃東茂，顯不
      可能任由黃東茂再冒黃蔡玉雲之名義借款，足證上開借款
      程序完全合法；黃東茂縱有刑責，亦已逾追訴權時效；及
      至之借款與本件二筆借款之印章相同云云。然事實上
      ，上訴人所舉之至之借款中，其中至三筆借款均
      集中於83、84年左右；且、二筆借貸，黃東茂為主辦
      人及擔保放款人、之借款，黃東茂亦為擔保放款人；
      至之印章與本件二筆借款相同，卻與、二筆借款之
      印章不同、亦與另筆940萬元之借款印章不同。由此等事
      實，可推論，應係黃東茂於83年間因急需資金之運用，陸
      續利用其職務之便，密集假借其母親之名義辦理數筆貸款
      、並假借被上訴人黃昭堂之名義為上開貸款之連帶保證人
      ；否則怎可能至之3筆借款及本件2筆借款均集中於83
      年及84年初、其印章均相同、且黃東茂均為借貸中之驗印
      人、主辦人、或擔保放款人。亦證黃東茂之上開證詞為真
      。又黃東茂於原審96年11月26日言詞辯論時亦證稱：「我
      當時因為暫時週轉一下，我才冒用我母親的名字，我有因
      為背信、偽造文書被判刑。…」等語，故非如上訴人所稱
      「已逾追訴權時效」云云，黃東茂確已因此而受刑事追訴
      ，則其所為證詞亦證其真實。(3)按「當事人主張有金錢借
      貸關係存在，須就其發生所須具備之特別要件即金錢之交
      付及借貸意思表示互相一致負舉證之責任，若僅證明有金
      錢之交付，未證明借貸意思表示互相一致者，尚不能認為
      有金錢借貸關係存在。」、「按當事人主張有金錢借貸關
      係存在，須就其發生所須具備之特別要件即金錢之交付與
      借貸意思表示相互一致負舉證責任。而交付金錢之原因多
      端，或為買賣，或為贈與，或因其他之法律關係而為交付
      ，非謂一有金錢之交付，即得推論授受金錢之雙方即屬消
      費借貸關係。若僅證明有金錢之交付，未證明借貸意思表
      示互相一致者，尚不能認有金錢借貸關係存在。」最高法
      院分別著有81年台上字第2372號、92年度台上字第557號
      裁判要旨可稽。本件黃蔡玉雲並無向上訴人借貸之意思表
      示，意即雙方並無借貸意思表示一致之事：一般向銀行借
      貸時，銀行均會要求債務人及保證人於借貸契約等相關文
      件上親自簽名，並加蓋印章。然本件將鈞院函調之黃蔡玉
      雲74年3月25日存款印鑑卡及83年9月3日、83年9月12日取
      款條上之「黃蔡玉雲」等資料，並參酌本件2筆借貸之轉
      帳傳票等相關資料相互對照，其筆跡明顯可看出係出於同
      一人之手（應為黃東茂填寫），亦未按捺黃蔡玉雲之指印
      ，則是否由黃蔡玉雲親自辦理已非無疑；且由上開資料可
      知，借貸來之金錢亦係由黃東茂前往領取，即與黃東茂前
      稱因急需資金，假借其母親名義借款之說法二者相符。又
      黃東茂於原審96年10月17日開庭時亦證稱：「（問：黃蔡
      玉雲本件借款錢如何清償？）是分期清償，半年清償本金
      1次，每月清償利息1次。每個月的利息是我清償的，我是
      開取款條給農會負責收取利息業務人員。」、「（問：本
      件借款何時未按期還款？）我忘記了，銀行催繳時我記得
      我母親已經過世，是我離開農會後才沒有按期清償利息，
      我利息繳了5、6年。」即均由黃東茂負責繳付清償利息，
      若非系爭借款確係由黃東茂以黃蔡玉雲之名義借貸，其何
      需繳付清償利息。凡此，均足以證明系爭2筆借款非出於
      黃蔡玉雲之意。上訴人於準備書狀仍稱：甲至戊之借款與
      本件2筆借款之印章相同云云。然上訴人所舉之甲至戊之
      借款中，其中丙至戊三筆借款均集中於83、84年左右；且
      、2筆借貸，黃東茂為主辦人及擔保放款人、之借
      款，黃東茂亦為擔保放款人；至之印章與本件2筆借
      款相同，卻與、2筆借款之印章極相似但不同、亦與
      另筆940萬元之借款印章不同，故並不足以證明本件借貸
      及保證債務係出於黃蔡玉雲及黃昭堂之本意。故本件借款
      ，借款人黃蔡玉雲從不知情，亦未同意，並不曾親自簽名
      、蓋章，更未授權他人代為辦理。依民法第153條第1項、
      第167條規定，本件主債務並未成立。並依上揭最高法院
      裁判要旨，本件既無借貸意思表示互相一致者，尚不能認
      有金錢借貸關係存在。
（二）本件連帶保證並不存在：(1)本件借款或連帶保證事，被上
      訴人黃昭堂從不知情，亦未同意，更未授權他人代為辦理
      。且由上訴人提呈附卷之資料觀之，於擔保放款借款之文
      件上之簽名與印章，均非被上訴人黃昭堂所為，就該擔保
      放款借款文書上被上訴人之簽名，被上訴人否認其真正，
      依上揭法條之規定，本件連帶保證之約定自不成立。(2)又
      黃東茂於96年10月7日原審審理時證稱，本件實際上均為
      其自行辦理，並未告知被上訴人黃昭堂，亦未徵得被上訴
      人黃昭堂之同意：「（：這二紙借款被告黃昭堂是否為連
      帶保證人？）因為本件借款是我經辦，連帶保證人只是作
      形式，主要看借款人的資力。兩紙借據上黃昭堂姓名均是
      我自己書寫的，沒有經過黃昭堂同意，事後也沒有告訴黃
      昭堂。」、「（問：黃昭堂的印章如何取得？何人所蓋的
      印文？）印文是我所蓋，印章是他母親作忌日要在紙錢上
      蓋印章所留存的，因為只有我留在台南，他母親作忌日燒
      紙錢都是我幫他作，黃昭堂不知悉此事。」、「（問：為
      何連帶保證人會寫黃昭堂？）因為我有黃昭堂的蓋紙錢印
      章比較方便，所以用他的印章。」。故參酌上揭最高法院
      判例意旨，黃東茂所為證言，自可採信，亦即本件被上訴
      人黃昭堂並未同意擔任連帶保證人至灼。綜上，本件借款
      之連帶保證既未經被上訴人黃昭堂親自簽字蓋章，亦未經
      被上訴人授權他人辦理，則本件連帶保證即無效力，被上
      訴人黃昭堂自不負連帶保證人責任。
（三）另本件印章印文是否相同，雖得為契約是否成立之佐證之
      一，然事實上本件之重點應為：系爭2筆借款是否為主債
      務人黃蔡玉雲及連帶保證債務人即被上訴人黃昭堂親自辦
      理？如非其親自辦理，而由他人代辦，該他人是否經合法
      授權？上訴人於辦理本件借貸放款時是否有依公司內部之
      正規處理程序辦理？(1)主債務人黃蔡玉雲並不識字，其根
      本不可能為簽名，系爭2筆擔保放款借據亦未見其按捺指
      印，所蓋印章亦非黃蔡玉雲之印鑑章，由種種跡象顯示，
      本件2筆借款應非主債務人親自辦理；復無主債務人黃蔡
      玉雲授權他人代為辦理之證據，則依民法第153條第1項、
      第167條、第170條之相關規定，本件主債務即無合法成立
      。(2)另連帶保證債務人黃昭堂部分，於系爭2筆擔保放款
      借據上之簽名非其親自所為，印章亦與被上訴人常用之印
      章不同，更無被上訴人授權予他人代為辦理之證據，則本
      件連帶保證債務亦未成立。(3)又本件若非因上訴人內部控
      管不周，承辦人員未依借貸放款之正規程序把關處理，如
      何會衍生此等主債務人及保證債務人均未親自到場辦理而
      仍核准放貸之情形，上訴人不得將其控管不周所造成之損
      害強加諸於被上訴人身上，此不但於法亦於理不合。(4)原
      審法院已詳盡說明：「又判斷代理權存在之信賴是否具有
      正當性時，應依一般誠實而有理性之人，在該情形下是否
      信賴代理人之存在，而不會進一步確認是否果真有其存在
      。而對於代理權是否存在，有無確認必要，應依具體情況
      而定，一般而言，應斟酌交易習慣，如依一般交易觀念，
      日常生活交易行為並無確認之必要。然本件貸與人即臺南
      縣七股鄉農會為金融機構，對於放款、對保之程序，除依
      主管機關所訂之準則外，其內部自有嚴格之確認、審核控
      管程序，以確保放款之回收，避免呆帳。惟本件借款名義
      人黃蔡玉雲係臺南縣七股鄉農會負責承辦本件放款業務人
      員即證人即被告黃東茂之母，證人即被告黃東茂非但為本
      件借款之經辦人員，又身兼本件借款之連帶保證人，已如
      前述，顯見臺南縣七股鄉農會對於貸款業務控管鬆散，且
      未落實對保程序至為明確，臺南縣七股鄉農會自不得主張
      其受信賴原則之保護，原告主張被繼承人黃蔡玉雲就本件
      借款應負授權人之責任，洵屬無據。」洵屬合法。
（四）綜上，本件借款並非事實，被上訴人之被繼承人並無此債
      務存在；本件借款債務既不存在，被繼承人黃蔡玉雲既無
      需負清償借款之責，基於保證債務從屬性原則，被上訴人
      黃昭堂自無需負連帶保證責任。故被上訴人等自均不負清
      償責任。
三、證據：援用原審所提出之證據。
丙、被上訴人黃東茂方面：被上訴人黃東茂經合法通知，未於言
    詞辯論期日到場，亦未提出任何書狀作何聲明及陳述。
    理  由
甲、程序方面:
一、本件被上訴人黃東茂經合法通知無正當理由不到場，核無民
    事訴訟法第386條各款所列情形，准依上訴人之聲請，由其
    一造辯論而為判決，併予敘明。
二、在給付之訴，祇須主張自己有給付請求權者，對於其主張為
    義務者提起，即為當事人適格，而當事人是否適格，法院應
    依職權調查之。本件上訴人於原審起訴請求被上訴人返還借
    貸款，自屬給付之訴。惟該貸款之貸與人原為臺南縣七股鄉
    農會，因上訴人奉財政部令以90年9月14日台財融(三)字第000
    0000000號函核准受讓臺南縣七股鄉農會信用部，有該函文
    1份在卷足憑（見原審卷第8頁），故上訴人依法承受上開貸
    款之債權債務關係，自得以貸與人之地位對被上訴人提起本
    件返還借貸款之訴，殆無疑義，附此敘明。
三、按「訴之變更或追加，非經他造同意，不得為之。但第255
    條第1項第2款至第6款情形，不在此限。」又「訴狀送達後
    ，原告不得將原訴變更或追加他訴。但有下列各款情形之一
    者，不在此限：…三、擴張或減縮應受判決事項之聲明者。
    …」民事訴訟法第446條第1項、第255條第1項第3款分別定
    有明文。查上訴人於原審起訴聲明原請求遲延利息之利率為
    9.5%，嗣於原審96年5月3日開庭時，當庭將遲延利息之利率
    減縮為5%（見原審卷第95頁），惟上訴本院其上訴狀附表所
    載利息之利率復為9.5%，嗣於本院準備程序中之97年4月29
    日具狀將遲延利息之利率減縮為5%，核屬擴張或減縮應受判
    決事項之聲明，依前開民事訴訟法第446條第1項及第255條
    第1項第3款之規定，應予准許，合先敘明。
乙、實體方面:
一、本件上訴人起訴主張：上訴人奉財政部上開命令承受臺南縣
    七股鄉農會信用部。借款人黃蔡玉雲分別於83年9月3日及83
    年9月12日邀同被上訴人黃昭堂、黃東茂為連帶保證人，向
    臺南縣七股鄉農會借款200萬元及100萬元，臺南縣七股鄉農
    會已將貸得之款項如數存入借款人黃蔡玉雲在臺南縣七股鄉
    農會申請設立之00000000000000帳戶內。詎借款人黃蔡玉雲
    自89年6月12日起即未依約攤還本息，尚欠上訴人本金合計
    1,945,000元及如附表所示之利息、違約金，茲因借款人黃
    蔡玉雲已於88年9月26日死亡，被上訴人施默川、施順德、
    施文波、黃美蓮、黃琬珺、黃李美女、黃輝正、黃雅秀、黃
    杏萍、黃雅莉、黃雅鈺、黃東山、黃東茂、黃東賢為其繼承
    人，且均未辦理拋棄繼承或限定繼承，自應負連帶清償之責
    。另借款人黃蔡玉雲之子即被上訴人黃東茂，與被上訴人黃
    昭堂係堂兄弟，2人均為本件借款之連帶保證人，亦應負連
    帶清償之責。至被上訴人抗辯借款人黃蔡玉雲於88年9月過
    世前幾個月，在奇美醫院永康院區住院，已陷入昏迷，不可
    能於88年8月31日向台南縣七股鄉農會申請辦理變更印鑑乙
    節，上訴人否認之，況借款人黃蔡玉雲曾於88年7月14日向
    台南縣七股鄉戶政事務所申請變更印鑑，依申請書觀之，可
    知借款人黃蔡玉雲係在戶政人員面前親自蓋章並按捺指印，
    若借款人黃蔡玉雲確已昏迷，如何能親自申請變更印鑑，又
    借款人黃蔡玉雲變更後之印鑑與其於88年8月31日向台南縣
    七股鄉農會申請00000000000000帳戶變更之印鑑明顯相同，
    亦可證明該存款帳戶確為借款人黃蔡玉雲所開立並使用。被
    上訴人黃東茂雖於審理中到庭證稱：本件借款係伊所為，伊
    母黃蔡玉雲並不知情云云，惟被上訴人黃東茂與本件其餘被
    上訴人有兄弟姊妹及叔姪關係，其證詞之真實性已非無疑，
    參以借款人黃蔡玉雲既曾親自至台南縣七股鄉戶政事務所及
    臺南縣七股鄉農會信用部申請變更印鑑，可見其不可能不知
    本件借款。本件借款應係借款人黃蔡玉雲所自為，縱借據上
    之簽名及印文確係被上訴人黃東茂所為，亦已得借款人黃蔡
    玉雲之授權。退萬步言，即使被上訴人黃東茂代借款人黃蔡
    玉雲所為之借款行為未得其事前同意，惟因被上訴人黃東茂
    作證時已自承借款人黃蔡玉雲自願將印鑑章交其保管，而台
    南縣七股鄉農會信用部嗣後亦已將貸得款項撥入借款人黃蔡
    玉雲所開立並使用之存款帳戶，則借款人黃蔡玉雲與被上訴
    人黃東茂對外已構成民法第169條表見代理，借款人黃蔡玉
    雲自應負授權人之責任。又上訴人已提出被上訴人黃昭堂另
    筆300萬元借款之借據，證明本件借據上之被上訴人黃昭堂
    之印文確為其所有之印章所加蓋，且被上訴人黃昭堂另提供
    土地設定抵押權以擔保本件借款，足證被上訴人黃昭堂確有
    同意負本件借款連帶保證責任，縱借據上之簽名及印文係被
    上訴人黃東茂所為，亦已得被上訴人黃昭堂之授權。退萬步
    言，即使被上訴人黃東茂代黃昭堂所為之連帶保證行為未得
    其事前同意，惟因被上訴人黃東茂作證時已自承被上訴人黃
    昭堂係自願將印章交其保管，無論其是否為印鑑章，但確係
    被上訴人黃昭堂所有之印章，則被上訴人黃昭堂與被上訴人
    黃東茂對外亦已構成民法第169條之表見代理，被上訴人黃
    昭堂自亦應負授權人之責任，與借款人負連帶清償之責。爰
    本於消費借貸契約、繼承及連帶保證契約等法律關係，請求
    判命被上訴人應連帶給付上訴人1,945,000元，及如附表所
    示之利息、違約金之判決等語。
二、被上訴人施默川、施順德、施文波、黃東賢、黃美蓮、黃東
    山、黃琬珺、黃杏萍、黃雅鈺、黃李美女、黃輝正、黃雅秀
    、黃雅莉等13人（以下簡稱施默川等13人）則以：按「當事
    人互相表示意思一致者，無論其為明示或默示，契約即為成
    立。」民法第153條第1項定有明文，民法第167條亦規定「
    代理權係以法律行為授與者，其授與應向代理人或向代理人
    對之為代理行為之第三人，以意思表示為之。」復按「證人
    為不可代替之證據方法，如果確係在場聞見待證事實，而其
    證述又非虛偽者，縱令證人與當事人有親屬、親戚或其他利
    害關係，其證言亦非不可採信。」最高法院著有53年台上字
    第2673號判例。被上訴人即本件借貸之經手人黃東茂於原審
    96年10月7日審理時證稱：「（法官問：83年9月3日及9月12
    日分別由借款人黃蔡玉雲向銀行借款，是否有印象？提示本
    件借據二紙）這二紙借據是我負責經辦放款，借款人名義人
    是我母親黃蔡玉雲，但實際上借款人是我」、「（法官問：
    你有無經過你母親同意？）沒有」、「（法官問：你母親是
    否知道你向銀行借款？）不知道。因為本件設定抵押不動產
    所有權是我母親，所以我就以我母親的名義向銀行借款。我
    沒有告訴我母親用他的名義借款」、「（法官問：這兩張借
    款上黃蔡玉雲的簽名是何人所簽？印章何人所蓋？）名字是
    我簽的，印章是我蓋的。因為我跟我母親住在一起，我母親
    將他的印章存摺交給我保管，所以我直接拿他的印章去蓋章
    」，被上訴人黃東茂雖同為本件被上訴人，然本件貸款手續
    ，皆為其經手承辦，即為其在場聞見；且被上訴人黃東茂上
    開證詞無非自認其涉犯偽造文書等罪，若所言非真，一般人
    怎肯甘冒刑事追訴之危險，而為不利於己之證言。參酌最高
    法院53年台上字第2673號判例意旨，被上訴人黃東茂之證詞
    自可採信。本件借款之借款人黃蔡玉雲從不知情，亦未同意
    ，不曾親自簽名、蓋章，更未授權他人代為辦理。依民法第
    153條第1項、第167條規定，本件主債務並未成立，被上訴
    人自不負清償之責等語，資為抗辯。
三、被上訴人黃昭堂則以：本件借款或連帶保證事，伊從不知情
    ，亦未同意，更未授權他人代為辦理，且由上訴人提呈附卷
    之資料觀之，於擔保放款借款之文件上之簽名與印章，均非
    伊所為，就該擔保放款借款文書上伊之簽名，伊否認其真正
    ，本件連帶保證之約定自不成立。且被上訴人黃東茂於原審
    96年10月7日審理時證稱「（法官問：這二紙借款被告黃昭
    堂是否為連帶保證人？）因為本件借款是我經辦，連帶保證
    人只是作形式，主要看借款人的資力。兩紙借據上黃昭堂姓
    名均是我自己書寫的，沒有經過黃昭堂同意，事後也沒有告
    訴黃昭堂」、「（法官問：黃昭堂的印章如何取得？何人所
    蓋的印文？）印文是我所蓋，印章是他母親作忌日要在紙錢
    上蓋印章所留存的，因為只有我留在台南，他母親作忌日燒
    紙錢都是我幫他作，黃昭堂不知悉此事」、「（法官問：為
    何連帶保證人會寫黃昭堂？）因為我有黃昭堂的蓋紙錢印章
    比較方便，所以用他的印章」等語，是以本件借款實際上均
    為被上訴人黃東茂自行辦理，並未告知伊，亦未徵得伊之同
    意，伊並未同意擔任連帶保證人至明。本件借款之連帶保證
    既未經伊親自簽字蓋章，亦未經伊授權他人辦理，自無效力
    ，伊自不負連帶保證人責任。原審於96年11月12日當庭勘驗
    伊留存之相關印文，所得結論為：「當庭勘驗黃昭堂之印文
    部分：本件兩張借據與300萬的借據印文字形、勾勒均相符
    ，但與940萬元借據之印文不相符。本件兩張借據印文字形
    、勾勒與授權書黃昭堂印文不相符」，可證伊從未同意為保
    證人，事先亦未知情，被上訴人黃東茂之抗辯，足為採信。
    又本件借據上印章印文是否相同，雖得為契約是否成立之佐
    證之一，然本件之重點應為：系爭2筆借款是否為主債務人
    黃蔡玉雲及連帶保證債務人即被上訴人黃昭堂親自辦理？如
    非其親自辦理，而由他人代辦，該他人是否經合法授權？上
    訴人於辦理本件借貸放款時是否依公司內部之正規處理程序
    辦理？本件主債務人黃蔡玉雲並不識字，其根本不可能為簽
    名，系爭2筆擔保放款借據亦未見其按捺指印，所蓋印章亦
    非黃蔡玉雲之印鑑章，由種種跡象顯示，本件2筆借款應非
    主債務人親自辦理；復查無主債務人黃蔡玉雲授權他人代為
    辦理之證據，依民法第153條第1項、第167條、第170條之相
    關規定，本件主債務即無合法成立。連帶保證債務人黃昭堂
    部分，於系爭2筆擔保放款借據上之簽名非其親自所為，印
    章亦與伊常用之印章不同，更無伊授權予他人代為辦理之證
    據，則本件連帶保證債務亦未成立。本件若非上訴人內部控
    管不周，承辦人員未依借貸放款之正規程序把關處理，如何
    會衍生此等主債務人及保證債務人均未親自到場辦理而仍核
    准放貸之情形，上訴人不得將其控管不周所造成之損害強加
    諸於被上訴人身上，此不但於法亦於理不合等語，資為抗辯
    。
四、被上訴人黃東茂於原審則以：伊當時擔任臺南縣七股鄉農會
    信用部行員，負責經辦放款業務，為一時資金週轉，冒用伊
    母親黃蔡玉雲之名義為借款人，本預計借用後短期即可清償
    ，未料景氣不佳，週轉不靈而無力清償等語，資為抗辯。
五、兩造對於下列事實，均不爭執，堪信為實：
  (一)被繼承人黃蔡玉雲於88年9月26日死亡，被上訴人施默川、
    施順德、施文波、黃東賢、黃美蓮、黃東山、黃琬珺、黃杏
    萍、黃雅鈺、黃李美女、黃輝正、黃雅秀、黃雅莉、黃東茂
    等14人，均為其第一順位繼承人，且皆未於法定期限內辦理
    拋棄繼承，有繼承系統表1份、原審法院函文3份及戶籍謄本
    21份在卷足稽（見原審卷第15至39頁)。
  (二)有以「黃蔡玉雲」名義在臺南縣七股鄉農會於74年3月25日
    申請設立之00000000000000帳戶，該帳戶之印鑑曾於88年8
    月31日申請變更，有印鑑變更登記申請書及七股鄉農會存款
    印鑑卡各1紙在卷足稽（見原審卷第195、196頁）。
  (三)被繼承人黃蔡玉雲在臺南縣七股鄉戶政事務留存之印鑑章，
    曾於88年7月14日申請變更，此有81年1月28日印鑑證明申請
    書、88年7月14日印鑑登記證明申請書各2紙（見原審卷第15
    1、160頁）。
  (四)有以「黃蔡玉雲」名義為借款人，分別於83年9月3日及83年
    9月12日邀同被上訴人黃昭堂名義、黃東茂為連帶保證人，
    並以被上訴人黃昭堂所有不動產供抵押擔保，向臺南縣七股
    鄉農會借款200萬元及100萬元（下稱系爭借款），臺南縣七
    股鄉農會已將貸得之款項如數存入借款人黃蔡玉雲在臺南縣
    七股鄉農會申請設立之00000000000000帳戶內。該借款自89
    年6月12日起即未依約攤還本息，尚欠上訴人本金合計1,945
    ,000元及如附表所示之利息、違約金，此有擔保放款借據、
    轉帳傳票、存入憑條及放款帳各2紙、抵押權設定契約書及
    他項權利證書各1份足佐（見原審卷第9至14頁、第243至249
    頁）。
  (五)另以「黃蔡玉雲」名義為借款人，於81年12月31日邀同被上
    訴人黃昭堂名義、蔡英和為連帶保證人，向臺南縣七股鄉農
    會借款940萬元，該借款債務經原審法院於88年6月28日以88
    年度促字第25775號核發支付命令確定，此有擔保放款借據
    、支付命令裁定及確定證明書各1份足憑（見原審卷第122至
    125頁）。
  (六)「黃蔡玉雲」名義之借款除上開系爭借款2筆及另筆940萬元
    之借款外，其在七股鄉農會尚有下列借款：81年8月29日
    借款30萬元、81年9月4日借款30萬元、83年8月12日借
    款100萬元、83年9月12日借款300萬元、84年3月13日借
    款60萬元，本筆借款於85年4月30日展期，有借款申請書6紙
    在卷足憑（見本院卷第50至55頁）。
  (七)被上訴人黃東茂因曾於82、83年間共同為渠等不法利益，以
    「人頭超額冒貸分散借款集中使用」方式，而違背任務之行
    為，致生損害予臺南縣七股鄉農會11,590萬元，而涉犯背信
    等案件經本院以88年上易字第136號刑事判決判處有期徒刑
    1年8月，有該刑事判決1份在卷足稽（見原審卷第301至308
    頁）。
  (八)被上訴人黃昭堂曾於84年3月30日邀同被上訴人黃東茂、訴
    外人蔡英和為連帶保證人，並以被上訴人黃昭堂所有不動產
    供抵押擔保，向臺南縣七股鄉農會借款300萬元，此有擔保
    放款借據及他項權利證書各1份足佐（見原審卷第248、249
    頁）。
六、上訴人主張被繼承人黃蔡玉雲生前分別於83年9月3日及83年
    9月12日邀同被上訴人黃昭堂、黃東茂為連帶保證人，向臺
    南縣七股鄉農會借款200萬元及100萬元，詎借款人黃蔡玉雲
    自89年6月12日起即未依約攤還本息，尚欠上訴人本金合計
    1,945,000元及如附表所示之利息、違約金等情，惟為被上
    訴人所否認，並以上揭情詞置辯，茲本件所應審究者厥為：
    (一)被繼承人黃蔡玉雲是否為本件借款人？(二)被繼承人黃蔡玉
    雲應否負表見代理之授權人責任？(三)被上訴人黃昭堂、黃東
    茂是否應負連帶保證人之責任？經查：
  (一)按稱消費借貸者，謂當事人一方移轉金錢或其他代替物之所
    有權於他方，而約定他方以種類、品質、數量相同之物返還
    之契約；而借用人應於約定期限內，返還與借用物種類、品
    質、數量相同之物；民法第474條第1項、第478條前段規定
    甚明。次按民法475條有關「消費借貸，因金錢或其他代替
    物之交付，而生效力」之規定，已於89年4月26日修正時以
    該條易使人誤會金錢或其他代替物之交付為消費借貸契約之
    生效要件而予以刪除；換言之，消費借貸契約為要物契約，
    除當事人之合意外，更須交付金錢或其他代替物，以移轉所
    有權於他方，始能成立。另按由自己之行為表示以代理權授
    與他人，或知他人表示為其代理人而不為反對之表示者，對
    於第三人應負授權人之責任；民法第169條亦定有明文。所
    稱「由自己之行為表示以代理權授與他者，對於第三人應負
    授權人之責任」之規定，原以「本人有使第三人信以代理權
    授與他人之行為」，為保護代理交易之安全起見，有使本人
    負相當責任之必要而設，故本人就「他人以其名義與第三人
    所為之代理行為」，應負授權人之責任者，須以他人所為之
    代理行為，係在其曾經表示授與他人代理權之範圍內為其前
    提要件（最高法院40年台上字第1281號判例參照）。再者，
    由自己之行為表示以代理權授與他人者，對於第三人應負授
    權人之責任，必須本人有表見之事實，足使第三人信該他人
    有代理權之情形存在，始足當之（最高法院60年台上字第21
    30號判例參照）。又此本人責任係指履行責任而言，並非損
    害賠償責任，故本人有無過失在所不問（最高法院44年度台
    上字第1424號判例參照）。末按當事人主張有利於己之事實
    者，就其事實有舉證之責任；民事訴訟法第277條前段定有
    明文。又主張常態事實者，就其事實無庸舉證，主張變態事
    實者，應就變態事實負舉證義務，此為舉證責任分擔原則。
    再者，原告（即本件之上訴人）對於自己主張之事實（即起
    訴事實）已盡證明之責後，被告（即本件之被上訴人）對其
    主張於抗辯之事實，並無確實證明方法或僅以空言爭執者，
    當然認定其抗辯事實之非真正，而應為被告不利益之裁判；
    另主張法律關係存在之當事人，僅須就該法律關係發生所須
    具備之特別要件，負舉證之責任，至於他造主張有利於己之
    事實，應由他造舉證證明。金錢借貸契約，固屬要物契約，
    應由貸與人就交付金錢之事實負舉證之責（最高法院18年度
    上字第1679、285號、48年台上字第887號、69年度台上字第
    3546號判例參照）；負舉證責任之當事人，須證明至使法院
    就該待證事實獲得確實之心證，始盡其證明責任。倘不負舉
    證責任之他造當事人，就同一待證事實已證明間接事實，而
    該間接事實依經驗法則為判斷，與待證事實之不存在可認有
    因果關係，足以動搖法院原已形成之心證者，將因該他造當
    事人所提出之反證，使待證事實回復至真偽不明之狀態。此
    際，自仍應由主張該事實存在之一造當事人舉證證明之，始
    得謂已盡其證明責任（最高法院93年度台上字第2058號判決
    參照）。又印章由本人或有權使用之人蓋用為常態，由無權
    使用之人蓋用為變態，主張該變態事實之當事人，應負舉證
    責任（最高法院90年度台上字第2308號判決參照）。
  (二)本件上訴人主張借款名義人黃蔡玉雲分別於83年9月3日及83
    年9月12日邀同被上訴人黃昭堂、黃東茂為連帶保證人，向
    臺南縣七股鄉農會借款200萬元及100萬元，臺南縣七股鄉農
    會已將貸得之款項如數存入借款名義人黃蔡玉雲在臺南縣七
    股鄉農會於74年3月25日申請設立之00000000000000帳戶內
    。詎借款名義人黃蔡玉雲自89年6月12日起即未依約攤還本
    息，尚欠上訴人本金合計1,945,000元及如附表所示之利息
    、違約金之事實，已據上訴人於原審及本院審理時陳述在卷
    ，並有其所提出之擔保放款借據、轉帳傳票、存入憑條及放
    款帳各2紙為證（見原審卷第9至14頁）；再參以被上訴人對
    於系爭借款確已由上訴人於核准借貸後，撥至借款名義人黃
    蔡玉雲在上訴人農會所申設上開帳戶乙情亦不爭執以觀，是
    貸與之上訴人就本件金錢借貸要物契約，已對此交付金錢之
    事實盡其舉證之責，自屬真實。
  (三)再按我國一般金融機構就貸放款業務，其標準作業程序均採
    自行建制之「印鑑制度」，即以留存印文表彰授權制度，並
    已行之多年，成為金融業授信之慣例；且因印鑑涉及授權之
    認定，故一般金融機構於印鑑建立之初，無不慎重辦理，而
    立印鑑人為防止風險亦莫不謹慎保管印鑑；同時雙方並約定
    立印鑑人與銀行往來時，僅要憑其約定之印鑑，則究係親自
    或委請他人前來辦理貸款或保證用印等手續皆無不可；亦即
    在銀行一般實務上，對於辦理第一次對保時，就「授信約定
    書」及留存之「印鑑卡」，必由本人親自簽名及留存印鑑，
    嗣後就借據或貸款契約之訂立、變更（如借新還舊、擔保物
    之變動等），悉視其上所顯現之印文是否與「印鑑卡」相符
    而為辦理，以簡化借貸程序便利大眾並兼顧交易之安全。故
    印鑑制度已成為金融業授信之慣例，並為社會大眾所周知接
    受，且已施行多年，誠屬灼然。本件借款名義人黃蔡玉雲係
    於74年3月25日在上訴人農會申請設立之00000000000000帳
    戶，留存有存款印鑑卡1紙在卷足稽（見本院卷第77頁）。
    再酌以至戶政事務所申請變更之印鑑，必本人親至為之；且
    農會帳戶之提款必使用留存該農會印鑑章始可，此均為眾所
    皆知之事實。是則，被繼承人黃蔡玉雲既於81年1月28日辦
    理戶政機關印鑑章變更登記時，必係其親自到戶政機關辦理
    ，因此，在「印鑑變更登記申請書」上並無「代理人」之記
    載，又黃蔡玉雲於88年7月14日再次變更戶政機關印鑑章，
    亦係由其本人親自辦理，故其「印鑑變更登記申請書」上係
    由本人蓋指印，亦無「代理人」之記載，此觀諸卷附81年1
    月28日印鑑證明申請書、88年7月14日印鑑登記證明申請書2
    紙（見原審卷第151、160頁）自明。又黃蔡玉雲於88年8月3
    1日亦赴七股鄉農會辦理00000000000000帳戶存摺印鑑卡之
    變更登記，亦係由其按指印辦理，此亦有七股鄉農會存款印
    鑑卡1紙在卷足稽（見原審卷第196頁），參以證人即被上訴
    人黃東茂於原審證稱：「該借據（指81年12月31日黃蔡玉雲
    另筆940萬元之借款）是我當見證人，上面的指模確實是我
    母親的，940萬元的借據不是我經辦」等語（見原審卷第217
    頁），已見該枚印章一直由黃蔡玉雲自行保管使用，因此，
    辦理940萬元借款時，黃蔡玉雲必有親自出面。基上，益見
    黃蔡玉雲之戶政印鑑章及農會印鑑章，均係由其自行保管，
    故於變更時均由其親自辦理無訛。雖證人黃東茂證稱：伊母
    親黃蔡玉雲之印章由伊保管，借款時伊直接拿母親印章去蓋
    云云，顯與事實不符，不足採信。又黃蔡玉雲於88年8月31
    日亦赴七股鄉農會辦上開88年間至戶政事務所申請變更印鑑
    後1月餘，再持該印鑑向臺南縣七股鄉農會申請00000000000
    000帳戶變更印鑑，足見該00000000000000帳戶在變更印鑑
    之前，確實為其所親自開立而為其所有帳戶無訛。雖本件借
    款時間係於83年9月3日、83年9月12日，但借款名義人為黃
    蔡玉雲，所貸得之款項200萬元及100萬元分別於各該同日存
    入黃蔡玉雲所有上開00000000000000帳戶，此有上開擔保放
    款借據、轉帳傳票及存入憑條各2紙可證。衡諸經驗法則及
    情理法則，若被繼承人黃蔡玉雲非為實際借款人，上訴人斷
    無可能未經借款人之指示而將本件所貸得之款項存入黃蔡玉
    雲所有上開帳戶供其使用，蓋該存入之款項若予以提款必經
    黃蔡玉雲之同意，且須使用留存該農會帳戶之黃蔡玉雲所有
    印鑑章始可，因此，堪認被繼承人黃蔡玉雲為實際借款人，
    殆無疑義。
  (四)又按借據內印章及作押房契既均屬真正，雖由他人代為立據
    而除有確切反證外，自應推定為本人授權行為（最高法院37
    年度上字第8816號判例參照）。查，自83年8月起至84年3月
    止，黃蔡玉雲除本件2筆借款，及81年12月31日黃蔡玉雲另
    筆940萬元之借款外，另先後向上訴人農會借貸5筆借款如下
    列：81年8月29日借款30萬元、81年9月4日借款30萬元
    、83年8月12日借款100萬元、83年9月12日借款300萬元
    、84年3月13日借款60萬元，本筆借款於85年4月30日展期
    。上開至之借款時，應具之借據申請書、借據及展期申
    請書等文件上之借款名義人黃蔡玉雲印文亦與其戶政81年1
    月28日印鑑章、農會開戶印鑑章、940萬元借據章及本件2紙
    借據章等印文，經本院以肉眼比對結果，為同一枚印章無誤
    ，有上開至之借款申請書（含展期申請書）6紙、擔保
    放款借據3紙、81年1月28日印鑑證明申請書及上訴人農會存
    款印鑑卡各1紙在卷足稽（見本院卷第50至55頁、第77頁、
    原審卷第9、11、151、200頁），足證明本件借據2紙上之黃
    蔡玉雲印文為真正。又酌諸黃東茂證稱：（問：你的母親【
    指黃蔡玉雲】是否知道要以她的名義借款940萬元?）我有告
    訴她等語 (見原審卷第217頁），及上開至之借款，其
    經辦人均非黃東茂，顯不可能任由黃東茂再冒黃蔡玉雲之名
    義借款，亦證上開借款程序完全合法，或均係黃蔡玉雲親自
    辦理，或縱非其本人親自辦理暨簽名，而係由其子黃東茂持
    其與上訴人依授信約定之印文前來辦理，至借貸金額則皆係
    撥款至黃蔡玉雲於上訴人農會所申設帳戶之事實，已如前述
    ，並經本院查明屬實，依上開判例，自應推定為黃蔡玉雲本
    人授權行為，應無疑義。再者，其中上開之300萬元借款
    ，與本件之100萬元借款，日期均為83年9月12日，惟該筆30
    0萬元借款已清償完畢，則據上訴人於本院審理時陳述在卷
    （見本院卷第95頁），足證明黃蔡玉雲係於同日一起辦理此
    2筆借款，堪信黃蔡玉雲對本件於同日辦理之100萬元借款，
    必係知情且同時辦理，則其對於同月份之另筆200萬元借款
    （即83年9月3日之200萬元借款)，顯不可能不知情，蓋本件
    借款擔保之抵押權之擔保債權額，一般而言，係設定金額之
    八成為上限，黃蔡玉雲辦理本件2筆借款時，必然明知總借
    款額，否則焉能無限制借款？足見黃蔡玉雲對該筆200萬元
    之借款，亦係知情。況依黃蔡玉雲00000000000000號帳戶明
    細表所示，其中有「果菜款」、「電話費」、「農保費」、
    「敬老金」、「老農津貼」等多筆金額出入之記錄，有客戶
    往來明細表7紙在卷足憑（見本院卷第68至74頁），足見該
    帳戶應係黃蔡玉雲本人常使用之帳戶，其應知帳戶 ( 存摺
    )中款項出入情形，特別是電話費及農保費係自動轉帳支出
    ，若帳戶內無足額之入款，即會透支，故此帳戶之餘額，必
    經黃蔡玉雲時常檢查是否足夠，故同樣登載在存摺中之本件
    200萬元、100萬元入款，黃蔡玉雲必然知情無訛。則被上訴
    人及證人黃東茂指黃蔡玉雲不知情，系爭擔保放款借據其上
    借款欄「黃蔡玉雲」之印文非真正云云，顯屬不實，不足採
    信。從而上訴人主張本件借據2紙上之黃蔡玉雲印文為真正
    ，黃蔡玉雲辦理本件2筆借款時必然明情等語，尚非虛妄，
    應堪採信。又按刑事判決認定之事實不得拘束本件民事訴訟
    ，被上訴人黃東茂因背信等案件雖經鈞院以88年上易字第13
    6號刑事判決判刑，況該刑事判決之犯罪事實卻不包含本件
    之借款，有該刑事判決1份在卷足稽（見原審卷第301至308
    頁）故被上訴人辯稱：黃東茂就本件已被判刑云云，並非實
    在。再黃東茂因本件之連續背信、偽造文書犯行，可能因同
    一案件而為前案刑事確定判決效力所及，況且已逾追訴權時
    效，故黃東茂於本件原審審理時雖證稱：伊冒用其母黃蔡玉
    雲名義借款云云，仍得免受刑事訴追，其證詞難免迴護其餘
    被上訴人，則其關於盜蓋印章證詞確有偏頗之虞，不足採信
    。至此，上訴人就其與黃蔡玉雲消費借貸本件2筆借款，彼
    此間確實有合意乙節，亦已盡其舉證責任。此外，被上訴人
    就黃蔡玉雲姓名遭偽造及印章遭盜用乙節，未能提出其他確
    切之證據足資證明，或供本院調查以實其說，自尚不能憑其
    無法查與事實相符之陳述遽採為有利其之認定。
  (五)又按稱保證者，謂當事人約定，一方於他方之債務人不履行
    債務時，由其代負履行責任之契約；保證債務，除契約另有
    訂定外，包含主債務之利息、違約金、損害賠償及其他從屬
    於主債務之負擔；連帶債務之債權人，得對於債務人中之一
    人或數人或其全體，同時或先後請求全部或一部之給付，連
    帶債務未全部履行前，全體債務人仍負連帶責任，民法第73
    9條、第740條、第273條分別定有明文。再按保證債務之所
    謂連帶，係指保證人與主債務人負同一債務，對於債權人各
    負全部給付之責任者而言，此就民法第272條第1項規定連帶
    債務之文義參照觀之甚明。故連帶保證與普通保證不同，縱
    使無民法第746條所揭之情形，亦不得主張同法第745條關於
    先訴抗辯之權利（最高法院45年台上字第1426號判例、88年
    度台上字第1815號判決意旨參照）。查，被上訴人黃昭堂在
    本件2張借據上之印文，與其承認真正之上開借款人黃蔡玉
    雲940萬元借據上連帶保證人及自己為借款人300萬元借據上
    之印文（見原審卷第217頁），經原審勘驗，二者相符，有
    保放款借據4紙在卷足稽（見原審卷第9、11、200、248頁）
    ，則黃昭堂之印文為真正，均堪認定。參以黃東茂證稱：（
    問：黃昭堂的印鑑章未核放再你的處所？) 他的印鑑章應該
    沒有放在我那裡，黃昭堂有回來辦理他自己的300萬元借款
    等語（見原審卷第215頁），顯見該枚印章非由黃東茂保管
    ，又該枚印章與本件2張借據上黃昭堂之印章相符，則黃昭
    堂必係親自辦理本件借據之連帶保證手續，或自己同意將印
    章交付黃東茂持以使用，即應負連帶保證責任。況本件借款
    之抵押不動產所有權人為黃昭堂，有抵押權設定契約書及抵
    押土地標示表在卷足稽（見原審卷第243至245頁），足見被
    上訴人黃昭堂必然同意提供不動產設定抵押權供擔保，自不
    得於事後推稱不知情或未同意。益證明本件借據上之被上訴
    人黃昭堂之印文確為其所有之印章所加蓋。從而，上訴人主
    張，被上訴人黃昭堂確有同意負本件借款連帶保證責任，縱
    借據上之簽名及印文係被上訴人黃東茂所為，亦已得被上訴
    人黃昭堂之授權等語，並非無的放矢，應足採取。又黃東茂
    稱要在黃昭堂母親忌日所用之紙錢上蓋黃昭堂之印章云云，
    此非但與台灣風俗實不相容，且就此被上訴人並無舉證證明
    之，難予採信。
  (六)雖最高法院70年台上字第657號判例之見解主張：「我國人
    民將自己印章交付他人，委託該他人辦理特定事項者，比比
    皆是，倘持有印章之該他人，除受委託辦理之特定事項外，
    其他以本人名義所為之任何法律行為，均須由本人負表見代
    理人之授權人責任，未免過苛，本件無表見代理之適用。」
    惟上開判例係指本人僅將印章交付第三人，而遭第三人用於
    非受委託辦理之事項而言，然本件黃東茂自承黃蔡玉雲及黃
    昭堂均自願將印鑑章交其保管，黃蔡玉雲委託其在臺南縣七
    股鄉農會設立00000000000000帳戶，並自83年8月起至84年3
    月止，黃蔡玉雲除本件2筆借款，及81年12月31日黃蔡玉雲
    另筆940萬元之借款外，另先後向上訴人農會借貸5筆借款，
    且借貸款均撥至借款名義人黃蔡玉雲在上訴人農會所申設上
    開帳戶，另黃昭堂自己同意將印章交付黃東茂持以使用辦理
    本件借據之連帶保證手續，本院均已如上述認定，而與上開
    判例認為僅將印章交付，而他人用在受委託辦理之特定事項
    外之事不同，自難爰引為據，則被上訴人此部分主張為無理
    由。再退一步言，縱被上訴人黃東茂未得黃蔡玉雲及黃昭堂
    事前同意，擅自使用渠等交其保管之印鑑章，以黃蔡玉雲為
    借款名義人，黃昭堂為連帶保證人辦理本件2筆借款，然在
    此之前黃蔡玉雲已多次默許被上訴人黃東茂使用渠交付保管
    之印鑑章借款多達上開5筆，且金額已超過1千萬餘元均撥至
    黃蔡玉雲在上訴人農會所申設上開帳戶，另黃昭堂除本件2
    筆借款擔任連帶保證人外，另於81年12月31日黃蔡玉雲另筆
    940萬元之借款亦任連帶保證人而無異議，並同意提供自己
    所有不動產設定抵押權擔保本件2筆借款，諸此在在顯示黃
    蔡玉雲及被上訴人黃昭堂事先多次以自己之行為表示以代理
    權授與被上訴人黃東茂。因之，黃蔡玉雲及被上訴人黃昭堂
    對外已構成民法第169條之表見代理，自應依該規定負授權
    人之責任，堪予認定。
  (七)再按民法第1148條前段規定：「繼承人自繼承開始時，除本
    法另有規定外，承受被繼承人財產上之一切權利、義務。」
    查，訴外人黃蔡玉雲於88年9月26日死亡，被上訴人施默川
    、施順德、施文波、黃東賢、黃美蓮、黃東山、黃琬珺、黃
    杏萍、黃雅鈺、黃李美女、黃輝正、黃雅秀、黃雅莉、黃東
    茂等14人，均為其第一順位繼承人，且皆未於法定期限內辦
    理拋棄繼承，有繼承系統表1份、原審法院函文3份及戶籍謄
    本21份在卷足稽（見原審卷第15至39頁）。是依上開規定，
    上訴人主張其等繼承訴外人張雲錦與上訴人間就系爭消費借
    貸契約，兩造間存有消費借貸關係乙節，應屬有據，堪予採
    取。
七、綜上所述，本件上訴人主張被繼承人黃蔡玉雲就系爭借款債
    務須負清償欠款之責，該債務自為其繼承人即被上訴人等人
    繼承；又依保證債務從屬性原則，被上訴人黃昭堂、黃東茂
    亦須負連帶保證責任等情，足以採取，被上訴人抗辯本件二
    筆借款非主債務人黃蔡玉雲親自辦理，復查無其授權他人代
    為辦理之證據，依民法第153條第1項、第167條、第170條之
    相關規定，本件主債務即無合法成立，被上訴人等無需負清
    償責任，基於保證債務從屬性原則，被上訴人黃昭堂、黃東
    茂自無需負連帶保證責任云云，不足採信。是則上訴人執此
    主張被上訴人應負連帶清償之責；另被上訴人黃昭堂及黃東
    茂為本件借款之連帶保證人，亦應負連帶清償之責等語，自
    屬有據。從而，上訴人本於消費借貸契約、繼承及連帶保證
    契約之法律關係，訴請被上訴人連帶給付上訴人1,945,000
    元，及如附表所示之利息、違約金，為有理由，應予准許。
    原審為上訴人敗訴之判決，尚有未洽；上訴人上訴意旨指摘
    原判決不當，求予廢棄改判，為有理由。爰由本院予以廢棄
    改判，並判決如主文第2項所示。
八、本件事實已臻明確，兩造其餘攻擊防禦方法及舉證，對判決
    之結果已不生影響，爰不一一詳為審酌，附此敘明。
九、據上論結，本件上訴為有理由，依民事訴訟法第450條、第4
    63條、第385條第1項前段、第85條第2項，判決如主文。
中    華    民    國    97    年     6    月    24    日

                  民事第四庭    審判長法  官  王惠一

                                      法  官  林永茂

                                      法  官  王浦傑
上為正本係照原本作成。
如對本判決上訴，須於判決送達後20日內向本院提出上訴狀，未
表明上訴理由者，應於上訴後20日內，向本院提出理由書（須附
繕本）。依法須繳納裁判費並應委任律師為訴訟代理人，始得上
訴。

中    華    民    國    97    年     6    月    24    日

                                      書記官  廖英琇
【附記】
民事訴訟法第466條之1：
(1)對於第二審判決上訴，上訴人應委任律師為訴訟代理人。但上
  訴人或其法定代理人具有律師資格者，不在此限。
(2)上訴人之配偶、三親等內之血親、二親等內之姻親，或上訴人
  為法人、中央或地方機關時，其所屬專任人員具有律師資格並
  經法院認為適當者，亦得為第三審訴訟代理人。
民事訴訟法第466條之2：
  上訴人無資力委任訴訟代理人者，得依訴訟救助之規定，聲請
  第三審法院為之選任律師為其訴訟代理人。

























附表：
┌──┬──────┬─────┬───────────┐
│編號│   本金     │   利息   │          違約金      │
│    │（新台幣）  ├─────┼───────────┤
│    │            │          │                      │
├──┼──────┼─────┼─────┬─────┤
│ 1  │1，400，000 │自89.07.03│自89.08.04│自90.02.04│
│    │元          │日起至清償│日起至90.0│日起至清償│
│    │            │日止，按年│2.03日止，│日止，按年│
│    │            │息5%計算  │按年息0.95│息1.9%計算│
│    │            │          │% 計算    │          │
├──┼──────┼─────┼─────┼─────┤
│ 2  │545，000元  │自89.06.12│自89.07.13│自90.01.13│
│    │            │日起至清償│日起至90.0│日起至清償│
│    │            │日止，按年│1.12止，按│日止，按年│
│    │            │息5%計算  │年息0.95% │息1.9%計算│
│    │            │          │計算      │          │
└──┴──────┴─────┴─────┴─────┘

司法院資訊處製作；財團法人民間司法改革基金會備份。
